【裁判字號】    94,訴,787
【裁判日期】    950223
【裁判案由】    拆屋還地
【裁判全文】
臺灣板橋地方法院民事判決               94年度訴字第787號
原      告  己○○
訴訟代理人  戴雅韻律師
被      告  辛○○
            丑○○
            甲○○
兼  上三人
訴訟代理人  丁○○
被      告  乙○○
            壬○○
            丙○○
            癸○○
            子○○
            戊○○
上  一  人
訴訟代理人  庚○○
上列當事人間請求拆屋還地事件，本院於民國95年1 月10日言詞
辯論終結，判決如下：
    主  文
被告戊○○應自坐落於臺北縣永和市○○段第二四號土地上門牌
號碼臺北縣永和市○○路一四○巷四號如附圖A 所示面積一四.
五一平方公尺之房屋遷出，將上開房屋拆除，並將土地返還原告
及其他共有人全體。
被告辛○○、丁○○、丑○○、乙○○、甲○○及壬○○應自坐
落於臺北縣永和市○○段第二四號土地上門牌號碼臺北縣永和市
○○路一二四巷一弄一一號如附圖B 所示面積四. 九八平方公尺
之房屋遷出，被告癸○○及子○○應將上開房屋拆除，並與被告
辛○○、丁○○、丑○○、乙○○、甲○○及壬○○將土地返還
原告及其他共有人全體。
被告丑○○、丁○○及甲○○應自坐落臺北縣永和市○○段第二
四號土地上如附圖C 所示面積九. ○九平方公尺之房屋遷出，將
上開房屋拆除，將土地返還原告及其他共有人全體。
原告其餘之訴駁回。
訴訟費用由被告戊○○負擔二分之一，被告辛○○、丁○○、丑
○○、乙○○、甲○○、辛○○、癸○○、子○○負擔二分之一
。
本判決第一項、第二項、第三項於原告依序各以新台幣肆拾貳萬
貳仟元為被告戊○○，以新台幣壹拾肆萬肆仟元為被告辛○○、
丁○○、丑○○、乙○○、甲○○、壬○○、癸○○、子○○，
以新台幣貳拾陸萬肆仟元為被告丑○○、丁○○、甲○○供擔保
後，得為假執行。但被告戊○○，與被告辛○○、丁○○、丑○○、甲○○、壬○○，及被告丑○○、丁○○、甲○○如於假執
行程序實施前，依序各以新台幣壹佰貳拾陸萬柒仟元、新台幣肆
拾萬肆仟元、新台幣柒拾玖萬仟元為原告預供擔保後，得免
為假執行。
原告其餘假執行之聲請駁回。
    事  實
甲、原告方面：
一、聲明：
（一）被告戊○○應自坐落於臺北縣永和市○○段第24地號土地
      上建物門牌臺北縣永和市○○路140 巷4 號如附圖A 所示
      面積14.51 平方公尺之房屋遷出，將上開房屋拆除，並將
      土地返還原告及其他共有人全體。
（二）被告辛○○、丁○○、丙○○、丑○○、乙○○、甲○○
      及壬○○等應自坐落於臺北縣永和市○○段第24地號土地
      上建物門牌臺北縣永和市○○路124 巷1 弄11號如附圖B
      所示面積4.98平方公尺之房屋遷出，被告癸○○及子○○
      應將上開房屋拆除，並與被告辛○○、丁○○、丙○○、
      丑○○、乙○○、甲○○及壬○○將土地返還原告及其他
      共有人全體。
（三）被告丙○○、丑○○、丁○○及甲○○應自坐落臺北縣永
      和市○○段第24地號土地上如附圖C 所示面積9.09平方公
      尺之房屋遷出，被告丑○○、丁○○及甲○○應將上開房
      屋拆除，並與被告丙○○將土地返還原告及其他共有人全
      體。
（四）原告願供擔保請准宣告假執行。
二、陳述：
（一）按「各共有人對於第三人，得就共有物之全部為本於所有
      權之請求。但回復共有物之請求，僅得為共有人全體之利
      益為之」，民法第821 條定有明文。經查，坐落於臺北縣
      永和市○○段第24地號土地（以下簡稱：系爭土地）為原
      告與訴外人林殷業所共有，詎現有被告戊○○所有，現並
      由被告戊○○占有使用，建物門牌為臺北縣永和市○○路
      140 巷4 號房屋，占用原告所有系爭土地如附圖A 所示面
      積14.51 平方公尺；被告癸○○及子○○所有，現並由被
      告辛○○、丁○○、丙○○、丑○○、乙○○、甲○○及
      壬○○占有使用，建物門牌為臺北縣永和市○○路124 巷
      1 弄11號房屋，占用原告所有系爭土地如附圖B 所示面積
      4.89平方公尺；被告丙○○所有，現並由被告丙○○占有
      使用，建物門牌為臺北縣永和市○○路140 巷3 號及5 號
      房屋，占用原告所有系爭土地如附圖C 所示面積9.09平方
      公尺。是原告自得依民法第767 條及第821 條之規定，訴
      請被告等將上開房屋拆除，並將土地返還原告及其他共有
      人全體。
（二）對被告抗辯之陳述：
  １、按「土地所有人建築房屋逾越疆界者，鄰地所有人如知其
      越界而不即提出異議，不得請求移去或變更其建築物，固
      為民法第796 條前段之所明定。惟主張鄰地所有人知其越
      界而不即提出異議者，應就此項事實負舉證之責任」，最
      高法院45年台上字第931 號判例意旨可資參照。查被告辛○○雖主張原告之請求與民法第796 條規定意旨有違，惟
      主張鄰地所有人知其越界而不即提出異議者，應就此項事
      實負舉證之責任。姑不論被告辛○○究竟主張何建物有上
      開民法規定之情形不明，然其迄今仍未舉證以實其說，則
      被告辛○○之抗辯，顯無理由。
  ２、又建物門牌為臺北縣永和市○○路140 巷4 號房屋現為被
      告戊○○所有，並由其占有使用中，則被告戊○○顯為系
      爭越界房屋之事實上處分權人，自有拆屋還地之義務。
三、證據：提出地籍圖謄本、土地登記謄本、本院92年度訴字第
    129 號民事判決、戶籍謄本影本各乙份為證。
乙、被告方面：
壹、被告辛○○部分：
    未於最後言詞辯論期日到場，惟據其以前所提書狀或到庭所
    述略以：
一、聲明：
（一）原告之訴及其假執行之聲請均駁回。
（二）如受不利之判決，被告願供擔保請准宣告免為假執行。
二、陳述：查被告辛○○前向被告癸○○及子○○聲請強制執行
    ，經法院點交占用臺北縣永和市○○段第25地號土地上之建
    物（即門牌號碼臺北縣永和市○○路124 巷1 弄11號）A 部
    分50.11 平方公尺，則被告辛○○何來占用原告所有系爭土
    地。而原告所有系爭土地與被告辛○○母親坐落於上開地段
    25地號土地上之建物相鄰，該建物自被告辛○○祖父興建迄
    今已近百年，今原告於民國（下同）94年2 月購買系爭土地
    後，即訴請被告辛○○拆屋還地，足證原告主張顯與民法第
    796 條之規定大相逕庭。況系爭土地原為伯母即被告辛○○
    所有，其對於被告辛○○祖父當年越界建築乙事並無異議，
    故原告買受系爭土地後，自應承受上開事實而受限於現狀。
三、證據：提出本院板院通93執水字第23107 號執行命令、土地
    複丈成果圖、身分證、日據時期戶籍登記簿、門牌證明書、
    建築改良物所有權狀、臺北縣中和地政事務所民眾閱覽異動
    索引、土地登記謄本影本各乙份為證。
貳、被告丁○○、丑○○、甲○○部份：
    被告丑○○、甲○○未於最後言詞辯論期日到場，惟據其以
    前所提書狀或到庭所述，與被告丁○○略以：
一、聲明：
（一）原告之訴及其假執行之聲請均駁回。
（二）如受不利之判決，被告願供擔保請准宣告免為假執行。
二、陳述：查被告等所有房屋均屬合法建物，原告並無理由要求
    被告等拆除房屋。況原告所有系爭土地乃於94年始行購買，
    原告業已明知系爭土地之使用情形。
三、證據：提出建築改良物所有權狀、門牌證明書、建物所有權
    狀影本各乙份為證。
、被告戊○○部分：
    未於最後言詞辯論期日到場，惟據其以前所提書狀或到庭所
    述略以：
一、聲明：
（一）原告之訴及其假執行之聲請均駁回。
（二）如受不利之判決，被告願供擔保請准宣告免為假執行。
二、陳述：查建物門牌臺北縣永和市○○路140 巷4 號房屋並非
    被告戊○○所興建，系爭建物實係訴外人邱繼埕在日據時期
    於祖先共有保留地搭建祖厝之一部分，原門牌號碼為臺北縣
    永和市○○路○ 段33巷9 號，嗣因林森路拓寬，始另行分出
    臺北縣永和市○○路124 巷1 弄1 、3 、5 、7 、9 、11及
    140 巷4 號等門牌號碼，故被告戊○○家族居住於系爭房屋
    已歷經四代，原告對上開事實亦知之甚詳。
三、證據：提出戶籍謄本影本乙份為證。
肆、被告丙○○、乙○○、癸○○、子○○部分：
    被告丙○○、乙○○、癸○○、子○○等未於言詞辯論期日
    到場，亦未提出書狀作何聲明或陳述。
丙、本院依聲請勘驗現場，並囑託臺北縣中和地政事務所派員實
    施測量。
    理  由
甲、程序方面：
一、被告辛○○、丙○○、丑○○、乙○○、甲○○、壬○○、
    癸○○、子○○、戊○○受合法通知，未於言詞辯論期日到
    場，查無民事訴訟法第386 條各款所列情形，茲依原告之聲
    請，由其一造辯論而為判決。
二、原告於起訴後，依本院委託地政事務所丈量之實際占用面積
    ，變更並追加拆除建物及返還土地之面積如訴之聲明所載，
    核屬基於同一基礎事實所為之請求，其訴之變更、追加應予
    准許。
乙、實體方面：
一、查坐落臺北縣永和市○○段24地號土地為原告與訴外人林殷
    業所共有，而被告戊○○所有並使用之門牌號碼臺北縣永和
    市○○路140 巷4 號（即複丈成果圖所示A 部分面積14.51
    平方公尺）之建物係坐落在前開土地上，被告辛○○、邱進
    財、邱進成、丑○○、乙○○、甲○○及壬○○等則均居住
    於門牌號碼臺北縣永和市○○路124 巷1 弄11號（即複丈成
    果圖所示B 部分面積4.98平方公尺）之建物，該建物為被告
    癸○○、子○○所有，亦係坐落在前開土地上，被告丑○○
    、丁○○及甲○○則均居住在門牌號碼為臺北縣永和市○○
    路140 巷3 號及5 號之房屋（即複丈成果圖所示C 部分面積
    9.09平方公尺），該建物亦係坐落在前開土地上等情，業據
    原告提出土地登記謄本一份為證，被告辛○○、丑○○、乙○○、壬○○、戊○○、丁○○對之亦不爭執，且經本院赴
    場勘驗無訛並囑託臺北縣中和地政事務所派員測量屬實，製
    有勘驗筆錄及複丈成果圖在卷可稽，自堪信為真實。
二、被告辛○○、丑○○、乙○○、壬○○、戊○○、丁○○雖
    以其等所居住之建物實係祖先共有保留地搭建祖厝之一部分
    ，原告於94年2 月始行購買系爭土地，應業已明知系爭土地
    之使用情形等語置辯，然查，民法第796 條所定鄰地所有人
    之忍受義務，係為土地所有人所建房屋之整體，有一部分逾
    越疆界，若予拆除，勢將損及全部建築物之經濟價值而設。
    倘土地所有人所建房屋整體之外，越界加建房屋，則鄰地所
    有人請求拆除，原無礙於所建房屋之整體，即無該條規定之
    適用〔最高法院67年度台上字第800號判例意旨參照〕，主
    張鄰地所有人知其越界而不即提出異議者，應就此項事實負
    舉證之責任〔最高法院45年度台上字第931號判例意旨〕。
    被告辛○○等人主張原告知其越界而不即提出異議，為原告
    否認，被告辛○○等人復未舉證以實其說，是其等所辯原告
    有明知越界建築而不即提出異議之情形，尚難遽信。
三、綜上所述，被告辛○○、丑○○、甲○○、壬○○、戊○○
    、丁○○既未能證明其等使用系爭土地係基於正當權源，被
    告乙○○、癸○○、子○○經合法通知則均未到庭為任何聲
    明或陳述，是原告主張其等為無權占有，應堪信為真實，從
    而，原告本於所有權能，依民法第767 條及第82 1條之規定
    ，請求（一）被告戊○○應自系爭土地上如附圖A 所示面積
    14.51 平方公尺之房屋遷出，將上開房屋拆除，並將土地返
    還原告及其他共有人全體，（二）被告辛○○、丁○○、丑
    ○○、乙○○、甲○○及壬○○等應自系爭土地上如附圖B
    所示面積4.98平方公尺之房屋遷出，被告癸○○及子○○應
    將上開房屋拆除，並與被告辛○○、丁○○、丑○○、乙○○、甲○○及壬○○將土地返還原告及其他共有人全體，（
    三）被告丑○○、丁○○及甲○○應自系爭土地上如附圖C
    所示面積9.09平方公尺之房屋遷出，將上開房屋拆除，並將
    土地返還原告及其他共有人全體，為有理由，應予准許。
四、至原告另訴請被告丙○○應自如主文第三項所示之房屋遷出
    ，並將土地返還原告及全體共有人部分，則因被告丁○○於
    本院審理時已到庭陳稱被告丙○○居住國外已久並未居住該
    建物之內等語（見本院94年12月13日言詞辯論筆錄），而觀
    諸被告丙○○其戶籍於92年4 月18日即自如主文第三項所示
    之房屋遷出，並遷至「臺北縣中和市○○路81巷16弄16之6
    號4 樓」處，此有戶籍謄本1 分在卷可參，則原告就被告丙○○確係居住該處並無權使用中，並未舉證以實其說，故原
    告訴請被告丙○○自該建物遷出，並將土地返還原告及全體
    共有人，即無理由，不應准許。
五、原告及被告辛○○、丑○○、甲○○、壬○○、戊○○、丁○○分別陳明願供擔保聲請宣告假執行及免為假執行，就原
    告勝訴部分，核均無不合，爰分別酌定相當擔保金額准許之
    。至原告敗訴部分，其假執行之聲請，即失所附麗，應併予
    駁回。
六、本件事證已臻明確，兩造其餘主張、陳述及所提之證據，於
    本件判決之結果已不生影響，爰不逐一論駁，併此敘明。
七、結論：原告之訴為一部有理由，一部無理由，並依民事訴訟
    法第79條、第85條第2 項、第390 條第2 項、第392 條第2
    項，判決如主文。
中    華    民    國    95    年    2     月    23    日
                  民事第三庭    法  官  邱靜琪
以上正本係照原本作成
如對本判決上訴，須於判決送達後20日內向本院提出上訴狀
中    華    民    國    95    年    2     月    23    日
                            書記官  白俊傑


司法院資訊處製作；財團法人民間司法改革基金會備份。
